臺灣高等法院刑事判決　　　　　　　　94年度上訴字第1716號
上　訴　人　臺灣板橋地方法院檢察署檢察官
上　訴　人
即　被　告　乙○○
指定辯護人　黃柏彰　律師
上列上訴人因被告偽造有價證券等案件，不服臺灣板橋地方法院
92年度訴緝字第221號，中華民國94年3月25日第一審判決（起訴
案號：臺灣板橋地方法院檢察署85年度偵字第2943號），提起上
訴，本院判決如下：
    主  文
原判決撤銷。
乙○○連續意圖為自己不法之所有，以詐術使人將本人之物交付
，處有期徒刑壹年捌月。
    事  實
一、乙○○明知其於民國（下同）84年10月間即因遭人倒債，積
    欠約新臺幣（下同）三千多萬元之債務，經濟已陷窘境，乃
    其為償還配偶之賭債，竟仍意圖為自己不法之所有，並基於
    概括之犯意，連續於84年11月18日、11月22日、11月25日等
    三天之前二、三星期內某日，分別在臺北縣某處，向甲○○
    佯稱：借款欲作為民間二胎貸款業務，且願給付年利率二分
    四之利息等語，先後向甲○○商借240萬元、250萬元、130
    萬元，另約定利息於還款時連同本金一併給付，並由乙○○
    當場交付以其夫高伍源為發票人、台灣中小企業銀行北三重
    分行（現改制為臺灣企銀）為付款人、帳號2201-8號之支票
    三紙以為取信，使甲○○陷於錯誤，認乙○○確係借款轉作
    營利事業，不疑有他而如數交付上開款項。詎乙○○取得上
    開借款後，並未依言用以經營二胎貸款，而係用以償還其夫
    高伍源之賭債。嗣上開支票屆期經提示均遭退票，甲○○始
    知受騙。
二、案經甲○○訴請臺灣板橋地方法院檢察署檢察官偵查起訴。
    理  由
一、訊據被告乙○○雖坦承有以轉借民間二胎貸款為由向被害人
    甲○○借得本件240萬元、250萬元、130萬元三筆款項，及
    交付上開支票三紙後，屆期未獲兌現且迄今未能清償，但矢
    口否認有何詐欺之犯行，辯稱：系爭三筆借款並非新借款項
    ，而係之前尚未清償之欠款所總結下來，伊於住院期間被倒
    帳後即未再借款，借得之款項均存入其夫高伍源上開存款帳
    戶，供持有支票之人提示兌現，並不知道高伍源會將部分款
    項用來償還賭債云云。惟查：
  (一)被告到案之初於檢察官偵查中即已坦承：有在84年11月間陸
    續向甲○○借三筆款項，分別為240萬元、130萬元、250 萬
    元等語（見偵緝字第741號偵查卷第17頁）；核與證人即告
    訴人甲○○於迭次偵、審中指述之情節相符，並有其夫高伍
    源為發票人之支票三紙紙附卷可稽；被告此部分之自白核與
    事實相符，應屬可信。次查，雖被告在原法院審理中雖翻異
    前詞，改稱：並非新借款項，而係之前未兌現支票之債務總
    計而來云云。然被告於原法院審理中另曾供稱：伊確實有欠
    告訴人錢，借了大約一千萬元左右，... 連同利息欠的錢有
    二千多萬元等語（見原審訴字第1943號卷第13頁背面）；雖
    與告訴人所指稱之三千多萬元借款尚有出入，然債務總額遠
    逾上開三筆借款合計620萬元之金額，當無疑義。茍若本件
    240萬元、130萬元、250萬元之借款支票係總結以前之欠款
    而來，則其總額應非僅有620萬元之數；被告此部分所辯顯
    與常理不符，委無足採；應以其到案之初於檢察官偵查中所
    供：有在84年11月間連續向甲○○借三筆款項，分別為240
    萬元、130萬元、250萬元云云，較為可信。
  (二)被告於原法院審理中復陳稱：其於84年10月初即遭人倒債達
    三千萬元云云（見原審訴字第1943號卷第14頁）。而於84年
    10、11月間其夫高伍源上開存款帳戶中之存款餘額最多不過
    三百多萬元，嗣後以該帳戶所開立支票遭退票之金額卻高達
    2,297萬元之多乙節，有活期存款客戶異動資料、臺北市票
    據交換所88年12月23日（88）北票字第9639號函及所附退票
    明細表各一份在卷可按。被告雖辯稱：當時尚有其他不動產
    等語。然再查：
    1.被告所有位於臺北縣三重市○○路之房屋（含基地），業
      據其陳明：業已轉賣予證人呂學明抵債云云；核與證人呂
      學明所述相符，應屬可信；是上開房屋之價值自無法用以
      抵償其所欠告訴人之債務，應毋庸置疑。
    2.被告配偶高伍源名下座落臺北縣淡水鎮○○○段前洲子小
      段61、90地號二筆土地；其中61地號土地面積為855平方
      公尺、地目「建」，90地號土地面積為456平方公尺、地
      目「溜」；雖然土地面積不小，但高伍源之持分均僅有十
      五分之一，有土地所有權狀二紙在卷可參；再依據臺灣省
      北區國稅局三重稽徵所之評估，當年度之價值共計為699,
      200元，有遺產稅課稅清單乙份在卷可佐；縱認市價較高
      ，衡情亦不過價值數百萬元、而高伍源除另有一部福特廠
      牌自小客車外，即無其他財產，亦有上開遺產稅課稅清單
      可參。
    3.被告復無法陳明尚有何其他有價值之資產，是綜合上開資
      料研判，無論以支票退票金額或係被告所自承之積欠告訴
      人金額而言，被告於84年11月間時至少尚積欠二千餘萬元
      以上之債務；而其當時可得抵償之資產總值衡情不過數百
      萬元，至少不足一千萬元。是其借款當時之資力顯有不足
      ，堪以認定。
  (三)被告另又坦承係以轉作民間二胎貸款為由向告訴人借款（見
    原審訴緝字卷第61頁），核與證人甲○○所為指述相符。又
    查，被告於檢察官偵查中另陳稱：（借得系爭三筆借款後）
    伊將款項拿給我先生還六合彩債務云云（見偵字卷第18頁）
    ；於原法院審理中供稱：一、二百萬元是我先生拿去還六合
    彩賭債，但當時我不清楚，他只說需錢周轉，其他的錢全部
    用來還債；... 只是把錢存進我先生銀行的帳戶，要讓人去
    軋支票等語（見原審訴字第1943號卷第14頁、訴緝字卷第61
    頁）。是被告向告訴人借款之目的係用以償還債務及周轉，
    並非轉作民間二胎貸款營業，至為灼然。
  (四)綜上所述，被告於84年11月間向告訴人借用本件款項之時，
    其財務情況已極為窘困，其向告訴人借款之目的又係在於債
    還其他債務，竟仍向告訴人訛稱係轉作二胎貸款，使告訴人
    在不知告訴人資力不足之情形下，猶認被告欲將借款轉作二
    胎貸款可以高額獲利而無法正確評估風險，以致陷於錯誤交
    付借款予被告。是被告係施用詐術使告訴人陷於錯誤而借予
    款項，自係灼然可見。
  (五)本件事證明確，被告所為詐欺取財犯行，堪以認定。
二、被告隱匿其財務窘境，又以不實之用途，使告訴人甲○○陷
    於錯誤，認乙○○係借款轉作營利事業，將可獲利償還借款
    而交付借款，核其所為係犯刑法第339條第1項之詐欺取財罪
    。被告先後三次詐欺犯行，時間緊接、方法相同，所犯係構
    成要件相同之罪名，顯係基於概括犯意反覆為之，為連續犯
    ，應依刑法第56條之規定論以一罪並加重其刑。
三、原審據以論罪科刑，固非無見。惟查：(一)被告連續向告訴人
    甲○○詐借240萬元、130萬元、250萬元三筆款項，總金額
    高達620萬元，原審就詐欺取財犯行僅量處有期徒刑十月，
    自嫌過輕。(二)被告以「顏秀珍」名義簽發本票部分，應不成
    立犯罪（另詳後述）；原審論以偽造有價證券罪名，並認應
    與被告所犯詐欺取財犯行分論併罰，亦有未當。被告上訴意
    旨否認有詐欺犯行，雖無理由；然檢察官之上訴意旨指摘原
    審就被告詐欺取財部分量刑過輕，則為有理由；應由本院將
    原判決連同偽造有價證券罪名部分全部撤銷改判。爰審酌被
    告犯罪之動機係為償還其他債務而詐騙本案款項，其詐欺取
    財之手段、次數、金額，對被害人所造成之財物損害，且迄
    未與被害人達成和解、賠償損失之態度等一切情狀，別量處
    如主文所示之刑。
四、
　(一)公訴意旨另以：被告乙○○借款時，偽簽同額且虛構「顏美
　  珍」名義之本票三紙（如附表所示，起訴書誤載為「嚴」美
    珍，又誤載為六紙）予甲○○收執；因認被告此部分亦涉有
    刑法第201條第1項之偽造有價證券罪嫌云云。
  (二)公訴人認被告此部分涉有刑法第201條第1項之偽造有價證券
    罪嫌，無非以有被告以「顏美珍」名義簽發之本票影本三紙
    附卷，為其主要之論據。惟訊之被告則堅決否認有偽造有價
    證券之犯行，辯稱：伊原本即要改名為顏美珍，但礙於當時
    法令無法如期更改，而當時伊係因車禍住院頭部受傷，故簽
    發上開三紙本票時昏昏沉沉而誤簽顏美珍等語。原審指定辯
    護人則為被告辯稱：票據之簽名理論上並非使用真實之姓名
    ，只須有足以表示簽名者本人之文字記載即可，因此記載雅
    號、藝名、渾名、偏名均無不可，本件被告當時確以自己擔
    任票據付款人之意思而簽發，並非冒用他人名義，持票人即
    甲○○亦自始至終均知「顏美珍」即為被告，被告尚且於本
    票上按捺指印，迄今亦未否認自己為發票人，顯見被告確有
    負擔給付本票票款責任之意思，並無偽造有價證券之意思云
    云。
  (三)按犯罪事實應依證據認定之，無證據不得認定其犯罪事實；
    刑事訴訟法第一百五十四條第二項定有明文。又，認定不利
    於被告之事實須依積極證據，苟積極證據不足為不利於被告
    事實之認定時，即應為有利於被告之認定。認定犯罪事實所
    憑之證據，雖不以直接證據為限，間接證據亦包括在內；然
    而無論直接或間接證據，其為訴訟上之證明，須於通常一般
    之人均不致有所懷疑，而得確信其為真實之程度者，始得據
    為有罪之認定，倘其證明尚未達到此一程度，而有合理之懷
    疑存在時，事實審法院復已就其心證上理由予以闡述，敘明
    其如何無從為有罪之確信，因而為無罪之判決，尚不得任意
    指為違法。最高法院30年台上字第816號、76 年台上字第
    4986號亦分別著有判例。經查：
    1.被告另曾於林元明名義簽發，以臺灣土地銀行中和分行為
      付款人，85年2月22日期，面額90萬元，票號0000000號之
      支票一紙背面，以「顏美珍」名義背書後，交付案外人魏
      杏芬收執乙節，業據證人魏杏芬在原審到庭結證屬實，並
      有告訴人提出之該支票一紙附卷為證（見原審訴字卷第48
      頁、第35頁）。由此得徵被告在本案之前，早於85年間即
      曾使用「顏美珍」之姓名。
    2.證人魏杏芬介紹被告向告訴人甲○○借款時，即已明確說
      明被告姓名為「乙○○」等情，亦據證人魏杏芬、告訴人
      甲○○在原審陳明在卷（見原審卷第47頁、第48頁）；基
      此，被告自無刻意假冒「顏美珍」姓名簽發本票之必要。
    3.被告簽發如附表所示三紙本票之同時，另有書具一紙借據
      乙節，已據告訴人在本院審理中陳明在卷，並有該借據附
      卷可稽（見原審訴字卷第99頁）。觀諸該借據之末尾，除
      仍由被告數以「顏美珍」具名外，另又書寫其正確之身分
      證字號及確實之住所稽（見原審訴字卷第99頁）；更可得
      見被告有負擔本件債務之意思，而無冒名諉卸債務之意圖
      。
    4.綜上所述，本件檢察官所舉之證據，在訴訟上並無法證明
      被告有假冒他人姓名偽造支票之犯意，自不得遽依該項罪
      名相繩。
  (四)此外，復查無其他積極證據足認被告有起訴意旨所指之偽造
    有價證券犯行，被告被訴偽造有價證券罪尚屬不能證明。惟
    因公訴人認此部分核與上揭有罪之詐欺取財罪部分，有方法
    結果之牽連關係，屬裁判上之一罪，故不另為無罪之諭知。
    至於，原判決認為公訴人所起訴被告之前開詐欺取財罪與偽
    造有價證券罪，兩罪之間其犯意各別，犯罪構成要件又不相
    同，應予分論併罰乙節，尚有未當，附此敘明。
五、據上論斷，應依刑事訴訟法第369條第1項前段、第364條、
    第299條第1項前段，刑法第56條、第339條第1項，罰金罰鍰
    提高標準條例第1條前段，判決如主文。
本案經檢察官林炳雄到庭執行職務。
中　　華　　民　　國　　94　　年　　8 　　月　　4 　　日
　　　　　　　　　刑事第十三庭  審判長法　官  劉景星
                                      法  官  陳志洋
                                      法  官  陳博志
以上正本證明與原本無異。
檢察官如不服本判決，應於收受送達後十日內向本院提出上訴書
狀，其未敘述上訴之理由者並得於提起上訴後十日內向本院補提
理由書（均須按他造當事人之人數附繕本）。
被告不得上訴。
                                      書記官  陳嘉文
中　　華　　民　　國　　94　　年　　8 　　月　　9 　　日
附錄：本案論罪科刑法條全文
刑法第339條第1項
意圖為自己或第三人不法之所有，以詐術使人將本人或第三人之
物交付者，處五年以下有期徒刑、拘役或科或併科一千元以下罰
金。
附表：
┌─┬────┬────┬────┬────┬───┐
│編│票據號碼│票據金額│票  載  │票  載  │票  載│
│號│        │(新臺幣)│發票日  │到期日  │發票人│
├─┼────┼────┼────┼────┼───┤
│1 │289251  │240萬元 │84.11.20│84.11.28│顏美珍│
├─┼────┼────┼────┼────┼───┤
│2 │289254  │250萬元 │84.11.23│84.12.7 │顏美珍│
├─┼────┼────┼────┼────┼───┤
│3 │289252  │130萬元 │84.11.25│84.12.5 │顏美珍│
└─┴────┴────┴────┴────┴───┘
